【裁判字號】    88,上易,5164
【裁判日期】    890201
【裁判案由】    違反著作權法
【裁判全文】
臺灣高等法院刑事判決                      八十八年度上易字第五一六四號
    上  訴  人  臺灣板橋地方法院檢察署檢察官
    被      告  乙○○
右上訴人因被告違反著作權法案件，不服臺灣板橋地方法院八十八年度易字第一九七
一號，中華民國八十八年九月二十八日第一審判決（起訴案號：臺灣板橋地方法院檢
察署八十八年度偵字第三六二九號），提起上訴，本院判決如左：
    主      文
上訴駁回。
    理      由
一、本案經本院審理結果，認第一審判決對被告乙○○為無罪之諭知，核無不當，應
    予維持，並引用第一審判決書記載之證據及理由（如附件）。
二、檢察官上訴意旨則以：被告係第二次遭取締，而其自第一次取締後，自應明白有
    侵害告訴人著作財產權問題，原審為被告無罪諭知，顯有未當云云。
三、查被告係向點將家公司購買電腦伴唱機，依點將家公司指示向著作權人協會繳費
    並取得音樂著作使用證書，業據證人楊榮基、葉憲明於原審證述明確，且證人葉
    明憲於本院調查時亦證稱，渠公司業務人員一般而言，均會向購買者表示如有購
    買公播證仍可播放無訛；次查，本件被告雖因使用點將家公司之電腦伴唱機而二
    度為告訴人報警查獲，然告訴人公司前指訴點將家公司違反著作權法案件，迄未
    經起訴或判決有罪，則被告指稱渠因此認點將家公司向渠表示該公司所出售之電
    腦伴唱機係屬合法，故仍繼續使用乙節，即非屬無據，尚難僅因告訴人二次報警
    指稱被告違反著作權法，即認其必有犯罪之意圖。綜上事證，公訴人執上開理由
    提起上訴，為無理由，應予駁回。
四、被告乙○○起訴部分既受無罪判決，檢察官併案（臺灣板橋地方法院檢察署八十
    八年度偵續一字第四二號）部分，即非起訴效力所及，本院無從併予審理，該部
    分應退由檢察官另案偵查。
據上論斷，應依刑事訴訟法第三百七十三條、第三百六十八條判決如主文。
本案經檢察官吳慎志到庭執行職務
中    華    民    國      八十九      年      二      月       一       日
                            臺灣高等法院刑事第十七庭
                                審判長法  官  陳  正  雄
                                      法  官  許  錦  印
法  官  林  勤  純
右正本證明與原本無異
本判決不得上訴
                                      書記官  賴  思  華
中    華    民    國      八十九      年      二      月       八       日
附件：
臺灣板橋地方法院刑事判決                        八十八年度易字第一九七一號
    公  訴  人  臺灣板橋地方法院檢察署檢察官
    被      告  乙○○  男四十三歲（民國○○○年○○月○日生）
                        住台北縣永和市○○路七一四號三樓
                        居台北縣永和市○○路七００號
                        身分證統一編號：Ｑ一三三四四八
右列被告因違反著作權法案件，經檢察官提起公訴（八十八年度偵字第三六二九號）
，本院判決如左：
    主  文
乙○○無罪。
    理  由
一、公訴意旨略以：被告乙○○為台北縣永和市○○路七００號「歐香ＫＴＶ」之負
    責人，明知「新鴛鴦蝴蝶夢」、「無情的雨無情的你」、「愛我的人和我愛的人
    」、「茫茫到深更」等歌曲，係他人享有著作權之音樂著作，並已授權甲○○○
    股份有限公司（下稱美華公司）據以製作發行家用及營業用之視聽出版品，享有
    音樂著作之公開演出權及視聽著作之公開上映權，竟未經美華公司之同意或授權
    ，基於概括犯意，自民國八十七年三月二十六日起，在上開店內連續利用點將家
    電腦伴唱機播映設備，供店內不特定之顧客點唱，擅自公開演出有上開歌曲之音
    樂著作，向該店內不特定顧客傳達該等音樂著作之內容，侵害美華公司之音樂著
    作財產權。嗣於八十七年四月九日下午十九時三十分許，為警持搜索票在上開店
    內查獲。
二、本件公訴人認被告涉有違反著作權法犯行，無非係以告訴人美華公司之代理人張
    永和、王莉莉之指述，以及經警查獲有前開歌曲之點唱家伴唱機一臺及點歌本一
    本，告訴人所提出之授權書、行政院新聞局錄影節目審查合格證明書，且告訴人
    已於八十七年三月四日寄達存證信函向被告說明告訴人之權利及被告取得各該協
    會所發公開演出、公開上映證明並不包括告訴人為論據。訊據被告對於上開時、
    地公開演出上開歌曲之事實坦承不諱，惟否認有任何侵犯著作權之犯行，辯稱其
    向點唱家公司購得上開電腦伴唱機，並依照點唱家公司之指示向著作權人協會付
    費取得公開演出及公開上映證明，並不知有違反法侵害他人著作權等語。
三、按犯罪事實，應依證據認定之，無證據不得推定其犯罪事實，又不能證明被告犯
    行者，應諭知無罪之判決，刑事訴訟法第一百五十四條、第三百零一條第一項分
    別定有明文；次按行為非出於故意或過失者不罰，過失行為之處罰，以有特別規
    定者為限，行為人對於構成犯罪之事實，明知並有意使其發生者，為故意，行為
    人對於構成犯罪之事實，預見其發生而其發生並不違背其本意者，以故意論，行
    法第十二條、第十三條亦分別著有明文。
四、經查：
（一）視聽著作與音樂著作係不同之著作權，前者係以音樂著作為基礎並結合特定之
      視覺畫面所產生之衍生著作，故有公開演出權、公開播映權之問題，惟後者與
      特定視覺效果無關，受著作權法保護者，亦僅僅有公開演出權，並無如視聽著
      作之有公開上映權之問題，合先敘明。本件告訴人美華公司被授權者為錄影伴
      唱帶之製作與發行，其所享有者為視聽著作，而被告所購買使用之電腦伴唱機
      並未將音樂著作結合視覺效果，而係將原音樂著作製成電腦ＭＩＤＩ，其與原
      來的音樂演奏方式已有不同，且其電腦畫面僅係點綴效果，故使用電腦伴唱機
      演唱時，每次出現之畫面均不相同，因此使用電腦伴唱機演唱歌曲，僅屬公開
      演出音樂著作，與視聽著作之公開上映無關。從而，本件應審究者，係告訴人
      與被告是否享有上開歌曲之公開演出權。
（二）本件「新鴛鴦蝴蝶夢」、「無情的雨無情的你」、「愛我的人和我愛的人」、
      等歌曲之著作財產權原係上華音樂經紀股份有限公司（下稱上華公司）所有，
      經上華公司授權告訴人於臺、澎、金、馬地區獨家專屬發行營業用之視聽出版
      品，並授予公開演出權，有告訴人美華公司提出之授權書、行政院新聞局錄影
      節目審查合格證明書在卷可稽（附於八十七年偵字第八九七六號偵查卷內），
      且上華公司雖與中華民國著作權人協會（下稱著作權人協會）簽訂委託書，委
      託著作權人協會管理其所有音樂著作之公開播送、公開演出及公開上映等權利
      委託期限自八十六年一月一日起至八十七年十二月三十一日止。惟依其委託書
      附件之「音樂著作權委託契約書」第九點約定，上華公司保留有關ＫＴＶ營業
      場所使用之單曲錄音帶、播映用（黃標）ＬＤ、店頭\賣場播放錄音帶\錄影帶
      之公開播送、公開演出、公開上映權至八十七年十二月三十一日，故告訴人美
      華公司擁有上開歌曲之公開演出權當屬無疑。至於「茫茫到深更」一曲，業經
      著作權人名冠唱片錄音帶出版社授與重製權及公開演出權予製造電腦伴唱機之
      點將家公司，再由點將家公司隨同電腦伴唱機之出售，授與公開演出權予被告
      ，此有「音樂著作授權合約書」在卷可參，就此部分被告自無侵害告訴人著作
      權可言。
（三）被告對於其所經營之「歐香ＫＴＶ」店內放置內含上揭四首歌曲之電腦伴唱機
      ，提供客人點唱乙情，並不否認，且有告訴人美華公司代理人張永和、王莉莉
      指述之情節相符，復有扣得點將家電腦伴唱機一臺、點歌本一本足資佐證，足
      認被告在上開處所使顧客點唱，其公開演出上開歌曲之事實，應堪認定。從而
      本件被告是否構成犯罪，乃在於被告是否有犯罪之故意。
（四）被告向點將家公司購買扣得之電腦伴唱機時，依購買時點將家公司之指示，須
      向著作權人協會繳費取得音樂著作使用證書（即公播證），始得公開演出上開
      歌曲，業據證人即點將家公司法務人員楊榮基、葉憲明證述屬實（見本院八十
      八年六月八日訊問筆錄、同年九月十四日審判筆錄），亦有點將家公司致歐香
      視聽歌唱有限公司之證明書在卷可稽；而被告確實依點將家公司之指示向著作
      權人協會繳費取得使用證明，此有音樂著作使用證書在卷可憑；告訴人雖於八
      十七年三月四日曾以存證信函向被告說明告訴人之權利及被告取得各該協會所
      發公開演出、公開上映證明並不包括告訴人之授權，被告仍繼續於上開店內以
      電腦伴唱機使他人公開演出上開歌曲，因認被告有犯罪之故意存在。惟查，上
      華公司曾分別將該二公司所發行享有著作權之歌曲委託中華民國著作權人協會
      管理，其所簽訂委託書之附件「音樂著作權委託契約書」第九點則約定保留有
      關ＫＴＶ營業場所使用之單曲錄音帶、播映用（黃標）ＬＤ、店頭\賣場播放
      錄音帶\錄影帶之公開播送、公開演出、公開上映權至八十七年十二月三十一
      日，而電腦伴唱機雖未列於其中，但該契約之真意，應在於保留營業場所之公
      開演出等權利。惟按諸國際著作權仲介團體實務，權利人委託仲介團體管理其
      權利，本不應就相關權利有所保留，否則將造成仲介團體作業困難，亦不符仲
      介團體設立之目的，此參照我國著作權仲介團體條例第十三條第一項、第二項
      規定：「權利人將其權利交由仲介團體管理後，在仲介團體管理之範圍內，不
      得自行授權或另委託第三人代其授權」，亦係本此意旨所設。依此，電腦ＭＩ
      ＤＩ既未為上開「音樂著作權委託契約書」第九點所明列，著作權人協會更據
      此自認為該協會就此部分仍有管理權（卷附著作權人協會復高雄地方法院檢察
      署函）。
（五）本件著作權人協會既自信有權管理委託人之音樂著作就電腦ＭＩＤＩ伴唱機部
      分之公開演出權，進而收受被告繳交之使用費，並核發使用證書，縱認著作權
      人協會人違反上開約定，然以上華公司曾與著作權人協會簽訂委託契約書以及
      著作權人協會之有權管理之確信等情以觀，實亦足令被告產生自著作權人協會
      取得使用證書即得公開演出上開歌曲之誤信；況且我國於八十七年起廢除著作
      權登記，而依上華公司與著作權人協會所簽訂之委託契約書以觀，該公司所授
      權之範圍或合約有效期間所取得之歌曲當數以萬計，而以被告一己之力，要查
      詢何歌曲經授權，何歌曲未經授權，亦難予期待，何況被告已取得上開音樂著
      作使用證書，其未予留心注意，亦合乎情理。是本件被告無犯罪故意，應堪認
      定。被告充其量僅能認未予詳查，而有過失存在。而著作權法第九十二條之罪
      ，係處罰故意犯，過失犯並不與焉，從而被告所為，應不構成該條之犯行。此
      外，復查無其他積極證據，足資證明被告犯有著作權法第九十二條之罪行，揆
      諸首揭規定，本件既不能證明被告犯罪，自應諭知其無罪之判決。
五、本件既不能證明被告犯罪，則併辦部分八十八年偵續一字第一五號與本件即無裁
    判上一罪之關係，非本院所得審理，應由原偵查機關續為偵查辦理。
據上論斷，應依刑事訴訟法第三百零一條第一項前段，判決如主文。
本案經檢察官葉靜芳到庭執行職務
中      華      民      國      八十八      年    九    月    二十八    日
                                  臺灣板橋地方法院刑事第二庭
                                          法  官  陳  憲  裕
右正本證明與原本無異。
如不服本判決，應於判決送達後十日內向本院提出上訴狀。
                                          書記官  李  淑  貞
中      華      民      國      八十八      年    十    月     四       日


司法院資訊處製作；財團法人民間司法改革基金會備份。
